臺灣士林地方法院民事判決　九十二年度訴字第八四六號
　　原　　　告　甲○○
　　訴訟代理人　呂文貴律師
　　被　　　告　丁○○
　　　　　　　　乙○○
　　　　　　　　丙○○
　　　　　　　　庚○○
　　右　一　人
　　訴訟代理人　許麗紅律師
右當事人間請求返還土地事件，本院於民國九十三年三月九日言詞辯論終結，判決如
左：
    主    文
被告丁○○應將如附圖編號一所示臺北縣淡水鎮○○段一八八地號土地上如附表編號
一所示之地上物拆除，並將土地返還原告及其他共有人。
被告乙○○應將如附圖編號二所示臺北縣淡水鎮○○段一八八地號土地上如附表編號
二所示之地上物拆除，並將土地返還原告及其他共有人。
被告丙○○應將如附圖編號三所示臺北縣淡水鎮○○段一八八地號土地上如附表編號
三所示之地上物拆除，並將土地返還原告及其他共有人。
被告庚○○應將如附圖編號四所示臺北縣淡水鎮○○段一八八地號土地上如附表編號
四之地上物，及如附圖編號十、編號十二所示臺北縣淡水鎮○○段一五八地號土地上
如附表編號十、編號十二所示之地上物拆除，並將土地返還原告及其他共有人。
訴訟費用由被告丁○○負擔百分之六、被告乙○○負擔百分之二十一、被告丙○○負
擔百分之百分之七，被告庚○○負擔百分之六十六。
本判決於原告為被告丁○○以新台幣柒萬元、為被告乙○○以新台幣貳拾參萬伍仟元
、為被告丙○○以新台幣柒萬伍仟元、為被告庚○○以新台幣柒拾參萬元供擔保後，
得假執行，但於假執行程序實施前，被告丁○○如以新台幣貳拾萬玖仟捌佰捌拾元、
被告乙○○如以新台幣柒拾萬肆仟零捌拾捌元、被告庚○○如以新台幣貳佰壹拾玖萬
元為原告供擔保後，得免為假執行。
    事    實
甲、原告方面：
一、聲明：如主文第一至四項所示，及願供擔保請准宣告假執行。
二、陳述：
  (一)原告為臺北縣淡水鎮○○段一五八地號、一八八地號土地（以下稱系爭土地）共
    有人之一，被告等未經原告及其他共有人之同意，以如附表編號一、二、三、四
    、十、十二所示之地上物，各占用系爭土地如附圖所示同編號之土地，為此依據
    民法第七百六十七條、第八百二十一條規定，求為判決如訴之聲明。
  (二)對被告抗辯所為陳述：
  1.系爭土地確為原告與訴外人王寄秦、吳陳甚、山圓建設股份有限公司（以下稱山
    圓公司）所共有，並非道路用地，且被告等占用系爭土地係作為擺設攤位使用或
    搭建地上物，與系爭土地是否充為道路使用無關。
  2.被告丁○○、乙○○所占用之如附圖編號一、二部分，並不在原告與戊○○約定
    讓予使用之範圍內，渠等辯稱係受讓於戊○○云云，亦無可採。
  3.被告等各占用如附圖所示之土地，並無正當權源，原告請求拆除攤位、地上物後
    遷讓，洵為權利之正當行使，並無權利濫用可言。
三、證據：提出土地登記謄本、合約書等影本及照片十二幀為證，並聲請本院履勘現
    場及囑由臺北縣淡水地政事務所人員測量繪製複丈成果圖附卷。
乙、被告丁○○、乙○○方面：
一、聲明：
  (一)原告之訴駁回。
  (二)如受不利判決，願供擔保請准免予假執行。
二、陳述：
  (一)被告丁○○、乙○○共同陳述稱：
  1.系爭土地前因原告與建商合建將房屋出售後，無人願意繳納增值稅，故而與住戶
    口頭約定將系爭土地充為道路供公眾使用，原告即已喪失處分收益之權，而僅有
    所有權，故系爭土地為全體房屋共有人所共有，而信託登記於原告等人名下，並
    非原告等人所共有。
  2.系爭土地現供為臨時市場用地，且原告於民國七十三年三月二十六日將部分土地
    之使用權讓與訴外人戊○○，嗣戊○○復於八十六年六月二十四日將攤位分別讓
    渡予被告丁○○、乙○○，是被告丁○○、乙○○業已合法取得使用權，並非無
    權占用。
  (二)被告乙○○另陳述稱：所占用之土地，在偵查中經測量結果，並未占用原告所有
    之土地，當時並依照檢察官指示移出原告所有之土地範圍，原告應向戊○○請求
    ，占用部分已經與原告和解。且所占用範圍之後方部分，是屬於原告之父等土地
    共有人將使用權讓與天來公廟之範圍，伊係經天來公廟現在管理人同意後使用。
三、證據：提出地籍圖謄本、土地登記謄本、土地登記簿、建物平面圖謄本、攤位讓
    渡書、台灣士林地方法院檢察署檢察官九十一年度偵字第七二二號不起訴處分書
    各一件及合約書二件等影本為證，並聲請詢問證人戊○○、己○○。
丙、被告丙○○方面：
一、聲明：原告之訴駁回。
二、陳述：附圖編號三所示土地，原告要求伊承租，但因該處為道路用地，而未予同
    意承租，僅每年補貼原告稅款新台幣（以下同）一萬二千元，詎嗣後原告收取款
    項但不願交付收據，所以伊即未再給付。
三、證據：未提出證據為證。
丁、被告庚○○方面：
一、聲明：
  (一)原告之訴駁回。
  (二)如受不利判決，願供擔保請准免予假執行。
二、陳述：
  (一)被告庚○○前與訴外人張玉蘭共同向訴外人高世傳購買臺北縣淡水鎮○○段一六
    八至第一七五地號及一七八至第一八０地號土地持份及其上門牌號碼臺北縣淡水
    鎮○○路十七號一弄一號、四號等房屋，購買時房屋即已出租或自行擺設攤位，
    事後逐漸外移至系爭一八八地號土地上設攤，該地已經形成市集，自無不許被告
    庚○○於自家前之如附圖編號四位置擺設攤位之理，而附圖編號十、十二部分，
    其上之地上物均為受讓之前手所搭建，並非原告原始設置。
  (二)原告起訴主張如附圖所示各攤位均設置在臺北縣淡水鎮十七巷一弄之巷道內，該
    處為既成巷道，且為當地之區域中心，形成市場並已存在二、三十年之久，為該
    區域之唯一市場，被告庚○○在該處擺攤亦有一、二十年之久，四周房屋均為原
    告等人所興建，並將該處規劃為巷道使用，原告所有權之行使應受限制，即其使
    用權、管理權均應受目前使用狀況之限制，不得為相反之主張。
  (三)系爭土地為狹長之巷道，且原告除系爭土地外，並無其他毗鄰而需共同使用、配
    合使用之土地，而系爭設攤與地上物之裝設，均已有二、三十年之久，原告從未
    為相反之表示，且原告索回土地後之利益極少，而對於竹圍地區購物不便影響極
    大，其目的在向被告等人索取金錢，所為顯屬權利濫用。
三、證據：提出土地登記簿謄本、土地所有權狀、建築改良物所有權狀、台灣士林地
    方法院檢察署檢察官九十二年度偵字第四二二四號不起訴處分書等影本各一件為
    證。
    理    由
一、原告起訴主張：原告與王寄秦等人共有系爭土地，被告丁○○、乙○○、丙○○
    、庚○○無法律上之權源，各以附表編號一、二、三、四、十、十二所示之物占
    用系爭土地中如附圖所示同編號部分之土地，為此依據民法七百六十七條、第八
    百二十一條規定，求為判決如訴之聲明。
二、被告丁○○、乙○○以：系爭土地前經原告與住戶口頭約定將系爭土地充為道路
    供公眾使用，原告已喪失處分收益之權，且系爭土地僅係信託登記於原告等人名
    下，並非原告等人所共有，又系爭土地現供為臨時市場用地，原告前於七十三年
    三月二十六日將部分土地之使用權讓與訴外人戊○○，嗣戊○○復於八十六年六
    月二十四日將攤位分別讓渡予被告丁○○、乙○○，是被告丁○○、乙○○業已
    合法取得使用權，並非無權占用。而被告乙○○另並以所占用之土地後方部分，
    前土地共有人已將使用權讓予天來公廟，依係經天來公廟管理人同意而為使用云
    云置辯。被告丙○○以：系爭土地中如附圖編號三所示部分，原告曾要求伊承租
    ，但因該處為道路用地，所以未予承租，僅每年補貼原告稅款一萬二千元，詎嗣
    後原告收取款項但不願交付收據，所以伊即未再給付云云置辯。被告庚○○則以
    ：於購買系爭土地旁之房屋及土地時，所購買房屋即已出租或自行擺設攤位，事
    後逐漸外移至系爭一八八地號土地上設攤，該地已經形成市集，被告庚○○於自
    家前之如附圖編號四位置擺設攤位應無不可，而附圖編號十、十二部分，其上之
    地上物均為前手所搭建，並非原告原始設置，而原告起訴求為返還之土地，均屬
    既成巷道，且為當地之區域中心，形成市場並已存在二、三十年之久，為該區域
    之唯一市場，四周房屋均為原告等人所興建，並將系爭土地規劃為巷道使用，原
    告所有權之行使應受限制，即其使用權、管理權均應受目前使用狀況之限制，不
    得為相反之主張。系爭土地為狹長之巷道，且原告除系爭土地外，並無其他毗鄰
    而需共同使用或配合使用之土地，而系爭設攤與地上物之裝設，均已有二、三十
    年之久，原告從未為相反之表示，且原告索回土地後之利益極少，反之對於竹圍
    地區購物不便影響極大，其目的在向被告等人索取金錢，所為顯屬權利濫用云云
    置辯。
三、查系爭土地依現在土地登記情形，係由原告與王寄秦、吳陳甚、山圓公司所共有
    ，被告丁○○、丙○○、庚○○各以所有如附表編號一、三、四、十、十二所示
    之物占用系爭土地中如附圖同編號之土地等情，為兩造所不爭執，且有土地登記
    謄本、現場照片及臺北縣淡水地政事務所複丈成果圖附卷可按，均堪認為真實。
四、原告主張對被告有共有物妨害除去請求權及返還請求權，而求為判決命被告將地
    上物拆除後返還占用土地，被告等則各以前開情詞置辯。經查：
  (一)按所有人，於法令之限制範圍內，得自由使用、收益、處分其所有物，並排除他
    人之干涉。土地所有權，除法令限制外，於其行使有利益之範圍內，及於土地之
    上下。所有人對於無權占有或侵奪其所有物者，得請求返還之。對於妨害其所有
    權者，得請求除去之。各共有人對於第三人，得就共有物之全部，為本於所有權
    之請求，但回復共有物之請求，僅得為共有人全體之利益為之。民法第七百六十
    五條、第七百七十三條、第七百六十七條、第八百二十一條分別定有明文。是物
    之占有人，其占有無正當法律上權源者，或對於所有人使用、收益、處分有所干
    涉者，物之所有人即得本於其所有權之權能，請求除去無權占有人對其所有權之
    妨害並返還土地，或排除他人之干涉。本件被告分別以如附表編號一、二、三、
    四、十、十二所示之物就系爭土地中如附圖同編號部分之土地予以占用，是除渠
    等有正當之法律上權源外，系爭土地之所有權人或共有人，即得請求除去其占用
    之侵害，並返還土地。
  (二)關於被告丁○○、乙○○部分：
  1.按當事人主張有利於己之事實者，就其事實有舉證之責任。民法第二百七十七條
    定有明文。被告丁○○、乙○○主張各占用之如附圖編號一、二所示土地，前經
    原告將使用權讓與戊○○、天來公廟後，復經戊○○、天來公廟將使用權讓與伊
    二人，被告乙○○並主張未占用系爭土地云云，然此業為原告所否認，是被告丁○○、乙○○就所主張事實之存在，即負有舉證之責。
  2.被告乙○○主張伊所有之攤位並未占用系爭土地云云，惟經本院履勘現場並囑由
    淡水地政事務所人員實際測量之結果，被告乙○○之魚攤，確實位在原告與他共
    有人共有之系爭一八八地號土地上，此有複丈成果圖附卷可憑，所辯要屬無足採
    取。
  3.被告丁○○、乙○○雖提出丁○○與戊○○所簽訂之攤位讓渡書（見本院卷第四
    十七頁）、戊○○與原告等共有人所簽訂之合約書（見本院卷第四十六頁）及原
    告與天來公廟所簽訂之合約書（見本院卷第四十八頁）等影本各一件為證，而證
    人戊○○亦陳稱被告丁○○、乙○○所有攤位所占用之土地，確為其所讓與使用
    云云。然有關戊○○與原告等所簽訂之合約書部分，其內載文字，雖核與原告所
    提出之合約書（見本院卷第九十六頁）相同，但所附附圖則與原告所提出之合約
    書有異，而被告丁○○、乙○○就所提出之合約書無法提出原本以供本院查核，
    是其所提出之附圖是否屬實，已有可疑，自不得逕認為可採。反觀原告所提出之
    該合約書，經當庭提出原本供本院查核之結果，與所提出附卷之影本相符，且該
    原本經提示予被告丁○○、乙○○辨認之結果，被告丁○○、乙○○對該原本之
    真正亦不爭執，是堪認有關原告等土地共有人與戊○○間使用權讓與契約，應以
    原告所提出之附圖所示為真實。據此，經核對該原告所提出之契約附圖與本院囑
    由臺北縣淡水地政事務所派員測量而繪製之複丈成果圖之結果，被告丁○○、許
    清以附表一、二之物所占用之附圖同編號土地，均不在系爭土地共有人與戊○○
    訂約讓與使用權之範圍內，此核之合約書第一條約定關於讓與使用權之範圍，係
    「東自同所五五四之六二地號，北至天來公廟後牆止，南至公路邊，西至廟牆」
    以觀，亦可得證，是被告丁○○、乙○○主張因受讓自戊○○使用權而有占用附
    圖編號一、二之土地一節，已屬無從採取。
  4.至被告丁○○雖另提出伊與戊○○所簽訂之攤位讓渡書為證，此並經證人即擬具
    契約書之代書己○○到庭證述屬實，但觀之該攤位讓渡書第一項關於攤位地點之
    記載，僅略為「淡水鎮○○路十七巷內，市場約一坪」等語，其位置所在實無從
    據此認斷，是被告許文光執此為其抗辯之依據，為不足採取。
  5.被告乙○○另雖辯稱所占用附圖編號二土地之後方部分，係屬天來公廟使用權之
    範圍內，並經天來公廟管理人同意後使用云云，然原告就被告乙○○所主張有將
    天來公廟後方部分之土地使用權讓與天來公廟，並與天來公廟代表人蔡錦賢、李
    文雄簽訂合約書一節雖不否認（被告乙○○誤為係以原告之父名義簽訂），而核
    之上開複丈成果圖與被告乙○○所提出之合約書附圖以觀，上開複丈成果圖即附
    圖編號二即被告乙○○所占用之土地，雖有部分堪認確在原告讓與天來公廟使用
    權之範圍內，惟該天來公廟，其法律上性質為何、組織為何、使用權之歸屬如何
    、何人有權將使用權讓與被告乙○○等情，均屬未明，而被告乙○○就此亦未進
    一步舉證，無從認為其占有該部分土地卻係自有權讓與之人繼受而得，即不能認
    為有何占用之正當權源。
  6.又被告丁○○、乙○○尚辯稱原告就系爭土地僅係信託登記之名義人，並無處分
    收益之權云云，此亦為原告所否認，被告丁○○、乙○○雖提出地籍圖謄本、土
    地登記謄本、土地登記簿、建物平面圖謄本等為證，然該等文件上，全無所稱信
    託登記之記載，亦無所謂約定土地供公眾使用或所有權歸屬之記載，自無從推認
    有渠等所主張之事實存在，況土地登記有絕對效力，原告為系爭土地之共有人，
    其所有權登記既未經塗銷，縱被告丁○○、乙○○主張屬實，亦無從動搖原告所
    有權人之地位。
  7.綜上，被告丁○○、乙○○所舉證據，尚不足以證明渠等占用系爭土地有何正當
    之法律上權源，所為抗辯即屬無從採取，原告主張被告丁○○、乙○○為無權占
    用系爭土地如附圖編號一、二部分，請求排除侵害並返還土地予全體共有人，洵
    屬有據。
  (三)關於被告丙○○部分：
  1.系爭土地雖未經政府機關徵收充為道路使用，然依據卷附土地登記謄本所載，系
    爭土地之使用區○○○○道」，即屬道路用地，而依據原告提出之照片以觀，現
    場確為公眾通行之市集，此亦經本院履勘現場屬實，被告丙○○抗辯稱該地為道
    路用地固堪認屬實，惟按私有土地供公眾通行已歷數十年，已成道路，在公法上
    雖應認有公用地役關係存在，其所有權之行使應受限制。惟該土地既未經徵收，
    仍為私人保留，則土地所有權人仍保有其所有權能，對於無權占有其土地者，仍
    得行使民法第七百六十七條之物上請求權，請求無權占有者返還土地，僅在公法
    上其所有權之行使應受不得違反供公眾通行之目的及不許擅自圍堵已成之道路或
    變更作建築基地之限制而已（最高法院八十四年度台上字第二一五三號判決意旨
    參照）。是原告就系爭土地所享有之所有權權能，除受供公眾通行之目的限制，
    而不得為有害公眾通行之利用外，並不受影響。
  2.本件被告丙○○占用系爭土地如附圖編號三部分，雖在道路用地之範圍內，但被
    告丙○○占用該部分土地係作為擺設雞肉攤位使用，此為被告丙○○所不爭執，
    則其占有使用已逾越供公眾通行之目的，不在原告所有權受限制而應容忍之範圍
    內，所辯自無可採。而被告丙○○亦自認與原告間並無租賃等占用之合法權源存
    在，是原告本於系爭土地共有人之地位，請求被告丙○○除去其侵害並將土地返
    還，於法要無不合。
  (四)關於被告庚○○部分：
  1.被告庚○○辯稱所占用附圖編號四部份，為既成市集，伊予占用設攤並無不合云
    云，然系爭一八八地號土地僅應認為限於供公眾通行之範圍內，原告之所有權始
    受限制業如前述，被告用以擺設攤位，本於同上關於被告丙○○部分之理由，應
    認為於法亦無所據。
  2.第按請求返還所有物之訴，應以現在占有該物之人為被告（最高法院二十九年上
    字第一０六一號判例意旨參照）。被告庚○○辯稱如附表編號十、十二之物為其
    前手所設置而受讓云云，然被告庚○○已受讓該等地上物而為現在之所有人，因
    而占用系爭土地如附圖編號十、十二部分，原告訴請被告庚○○拆除後返還土地
    與共有人全體，自無不合。
  3.系爭土地現雖現充為道路公眾通行使用，有部分土地並因攤販集聚而形成市集，
    但該處土地為原告與他共有人所有，除受公用地役關係之限制外，原告與他共有
    人仍為所有權人，享有使用收益之權，而公用地役關係將來非無變動之可能，如
    任由他人無權占有使用，對於將來處分、收益均將造成諸多不利之影響，原告為
    現在及未來之利益，求為回復其占有使用、收益，不能認為有何權利濫用。又本
    件原告請求排除之攤商僅有被告等之攤位四處，而該地區商家、店面眾多，不僅
    難認因被告庚○○之攤位遭除去，該地區市集即將全部失其功能，亦無從認為對
    於公眾有何重大之不利益，況為被告郭麗珠所占用之系爭土地，位在臺北捷運竹
    圍站週邊，該處商業興盛，交通便捷，此為公知之事實，大眾之權益不可能僅因
    被告等之攤位未再在原址營業，即受重大影響，而被告庚○○亦可自覓適當、合
    法之店面開業，自不能僅為貪圖一己之利，任意占用他人土地，而圖以公眾利益
    為藉口，妨害原告所有權之行使，是其所辯委無可採。
  4.被告庚○○所辯既均無可採取，即無占有系爭土地如附圖所示編號四、十、十二
    部分之合法正當權源，原告本於所有權而求為除去如附表編號四、十、十二所示
    地上物後，將占用土地返還共有人全體，於法自屬有據。
五、從而，原告本於所有物妨害除去請求權及返還請求權，求為判決命被告丁○○、
    乙○○、丙○○、庚○○將附表編號一、二、三、四、十、十二所示之地上物除
    去後，將如附圖同編號之土地返還原告及系爭土地共有人全體，為有理由，應予
    准許。
六、原告及被告丁○○、乙○○、庚○○各聲明願供擔保求為宣告假執行及免為假執
    行，經核於法均無不合，爰各酌定相當之擔保金額予以准許之。
七、據上論結，本件原告之訴為有理由，依民事訴訟法第七十八條、第八十五條第一
    項但書、第三百九十條第二項、第三百九十二條第二項判決如主文。
中　　　華　　　民　　　國　　九十三　　年　　 三　　 月　　 二十三　　 日
                                        臺灣士林地方法院民事第一庭
                                            法　　　官　蕭錫証
右為正本係照原本作成。
如對本判決上訴須於判決送達後二十日內向本院提出上訴狀。
中　　　華　　　民　　　國　　九十三　　年　　 三　　 月　　 二十九　　 日
                                            法院書記官　林令令
